臺灣臺南地方法院民事判決　　　　　　　100年度訴字第459號
原　　　告　黃張碧英
被　　　告　蔡智祥
　　　　　　蔡智勇
　　　　　　蔡萬瑞雲
　　　　　　蔡信慧
　　　　　　蔡信裕
　　　　　　蔡信通
　　　　　　蔡梅美
　　　　　　蔡素芬
　　　　　　蔡青蓉
　　　　　　蔡琇斐
　　　　　　蔡佩芬
　　　　　　蔡勝富即蔡明晃
　　　　　　鄭蔡鳳容
　　　　　　蔡鳳畢
　　　　　　蔡碩徽
　　　　　　蔡碩展
　　　　　　蔡淳斐
　　　　　　王美文
　　　　　　鄭世垚
上列當事人間請求分割共有物事件，經本院於民國100年8月11日
言詞辯論終結，判決如下：
    主      文
兩造共有坐落臺南市新市區○○○段第一五○二地號，地目旱，
面積：九千八百二十平方公尺之土地，應予分割如附圖所示：Ｂ
部分面積四千九百一十平方公尺，分歸原告取得；Ａ部分面積四
千九百一十平方公尺，分歸被告公同共有。
訴訟費用由原告負擔二分之一，餘由被告連帶負擔。
    事實及理由
一、本件被告經合法通知，均未於言詞辯論期日到場，核無民事
    訴訟法第386條所列各款情形，爰依原告之聲請，由其一造
    辯論而為判決。
二、原告主張：坐落臺南市新市區○○○段第1502地號，地目旱
    ，面積9,820平方公尺土地（下稱系爭土地），為兩造共有
    ，原告、被告就系爭土地之應有部分各為二分之一。茲因兩
    造就系爭土地並無不分割之約定，而依系爭土地之使用目的
    ，亦無不能分割之情事，且原告與公同共有系爭土地應有部
    分二分之一之被告，無法成立分割協議，爰依法訴請裁判分
    割。並聲明：如主文第1項所示。
三、被告均未於言詞辯論期日到場，亦未提出書狀作任何聲明或
    陳述。
四、得心證之理由：
  (一)按各共有人得隨時請求分割共有物。但因物之使用目的不能
    分割或契約定有不分割之期限者，不在此限；共有物分割之
    方法，不能協議決定者，法院得因任何共有人之聲請，命為
    分配，民法第823條第1項、第824條第2項，分別定有明文。
    本件原告起訴主張兩造就所共有之系爭土地未訂有不分割之
    協議，亦無因物之使用目的上不能分割之情形，且兩造無法
    就分割方法達成協議等節，有土地登記謄本、地籍圖謄本、
    臺南市新化地政事務所100年5月25日函、臺南市政府100年6
    月1日函、經濟部水利署第六河川局100年6月20日函、本院
    新市簡易庭調解程序筆錄附卷可參（見本院100年度新調字
    第31號卷第9-14、60-69頁、本院卷82、89、126、161頁）
    ，堪信為真實，揆諸前揭說明，原告訴請裁判分割系爭土地
    ，自無不合。
  (二)次按分割共有物，以消滅共有關係為目的，法院裁判分割共
    有土地時，除因該土地內部分土地之使用目的不能分割（如
    為道路）或部分共有人仍願維持其共有關係，或部分當事人
    因繼承關係須就分得之土地保持公同共有者，應就該部分土
    地不予分割或准該部分共有人成立新共有關係外，應將土地
    分配於各共有人單獨所有（最高法院92年度台上字第1534號
    、91年度台上字第407號判決意旨參照）。本件被告等19人
    皆尚未就其所繼承之系爭土地應有部分2分之1辦理遺產分割
    ，故被告等就繼承系爭土地之應有部分2分之1，仍屬公同共
    有狀態，是被告就分割後取得之土地，仍應繼續保持公同共
    有關係。
  (三)再按法院定共有物分割之方法，固可由法院自由裁量，惟應
    斟酌各共有人之意願、利害關係、共有物之性質、分割後之
    經濟效用及公共利益等為公平決定（最高法院81年度台上字
    第16號判決、89年度台上字第724號判決可資參照）。系爭
    土地南面所臨的臺南市新市區○○○○段1503、1505地號土
    地為堤防用地，現作為道路（下稱堤防道路）使用，北面則
    緊臨那拔林溪之河床。而1503地號土地之西南面即為原告所
    有之同段1508地號土地，原告所有門牌號碼為臺南市新市區
    永就里145號房屋即建於上開1508地號土地上。而系爭土地
    靠近同段1508地號土地部分，原告於其上建有石柱及木材鋪
    設石棉瓦所搭成的簡易雞舍及三個混凝土造的蓄水池，現均
    已廢棄未使用；其餘部分均長滿野草及野生之椰子樹、芒果
    樹，除西邊臨同段1536地號土地部分為鄰人種植水稻所用外
    ，並無其他有價值的農作物。另堤防道路自同段1508地號土
    地相鄰處，向東延伸至臺南市○市區○○路交叉口處之部分
    經政府補助而舖有柏油路面、向西延伸部分則為泥土路面，
    並長有雜草等節，業經本院會同原告及新化地政事務所人員
    至現場勘驗屬實，並有勘驗測量筆錄暨附圖、現場照片10張
    、空拍圖、1508地號土地登記謄本及原告買受該土地所簽之
    讓渡書、房屋稅繳款書在卷可稽（見本院卷第48-49、79-84
    、121-124、160頁），均堪信為真實。本院審酌系爭土地地
    形尚屬方正，東南面均臨堤防道路，並可藉由該道路通往臺
    南市○市區○○路，兩造應有部分比例各占之面積及意願、
    被告就系爭土地應保持公同共有，且未使用系爭土地，而如
    附圖所示Ｂ部分較靠近原告所有之上述1508地號土地及住宅
    等情，並考量各共有人分得部分之通行便利，及分得土地使
    用上之經濟效益等一切情狀，認如依原告所主張如附圖所示
    分割方案分割系爭土地，則兩造所分得土地均屬完整、利用
    價值尚屬相當，且所分得之土地東南邊均與道路有適宜之聯
    絡，不致於發生通行之困難，亦無礙兩造目前之使用現況，
    符合系爭土地分割之整體效益及共有人全體之利益，應可採
    取。
  (四)綜上所述，系爭土地依其使用目的並非不能分割，共有人間
    亦無不能分割之約定，然迄今未能協議分割，又本院審酌系
    爭土地之現有使用狀況、對外通行問題、位置、兩造分割之
    利益及意願等一切情狀，認原告主張如附圖之分割方案符合
    土地分割之經濟效用及共有人全體之利益，堪認係適當、公
    允之分割方法。從而，原告本於共有人之資格，訴請裁判分
    割，即屬正當，爰准予分割系爭土地如主文第1項所示。
五、末按訴訟費用，由敗訴之當事人負擔；因共有物分割、經界
    或其他性質上類似之事件涉訟，由敗訴當事人負擔訴訟費用
    顯失公平者，法院得酌量情形，命勝訴之當事人負擔其一部
    ，民事訴訟法第78條、第80條之1分別定有明文。查分割共
    有物事件本質上並無訟爭性，乃由本院斟酌何種分割方案較
    能增進共有物之經濟效益，並兼顧兩造之利益，以決定適當
    之分割方法。本件原告請求分割共有物，因兩造均獲得利益
    ，如僅由敗訴之被告負擔，本院認為顯失公平，爰依兩造獲
    得之利益及就系爭土地應有部分之比例確定訴訟費用之負擔
    如主文第2項所示。
六、據上論結，本件原告之訴為有理由，依民事訴訟法第385條
    第1項前段、第78條、第80條之1、第85條第2項，判決如主
    文。
中    華    民    國   100    年    8     月    25    日
               民事第一庭審判長法  官  高榮宏
                               法  官  蔡雅惠
                               法  官  李音儀
以上正本係照原本作成。
如對本判決上訴，須於判決送達後20日內向本院提出上訴狀。
如委任律師提起上訴者，應一併繳納上訴審裁判費。
中    華    民    國   100    年    8     月    25    日
                               書記官  莊淑雅